臺灣高等法院民事判決　　　　　　　　 96年度重上字第280號
上　訴　人　甲○○○
訴訟代理人　陳恩民律師
　　　　　　魏早炳律師
　　　　　　魏翠亭律師
被 上 訴人　乙○○
　　　　　　丙○○
　　　　　　丁○○
　　　　　　己○○
　　　　　　戊○○
共　　　同
訴訟代理人　鄭洋一律師
複 代 理人　曾紀穎律師
上列當事人間確認抵押權不存在等事件，上訴人對於中華民國96
年4月18日臺灣新竹地方法院94年度訴字第302號第一審判決提起
上訴，本院於96年7月24日言詞辯論終結，判決如下：
    主  文
原判決關於駁回上訴人下開第二、三項之訴部分及訴訟費用（確
定部分除外）之裁判均廢棄。
確認被上訴人乙○○、丙○○、己○○就被上訴人戊○○所有坐
落新竹縣寶山鄉○○段一０一九、一０二四、一０二五、一０二
六、一０二七、一０二八、一０二九地號土地共同設定最高限額
新臺幣壹仟陸佰萬元之抵押權所擔保之債權依序逾本金新臺幣貳
佰貳拾玖萬元、壹佰零伍萬元、伍拾陸萬伍仟捌佰元部分（確定
部分除外）不存在。
原法院九十二年度執字第六三七二號拍賣抵押物事件，於民國九
十四年四月二十七日製作之分配表所列被上訴人乙○○、丙○○
、己○○應受分配本金債權逾新台幣貳佰貳拾玖萬元、壹佰零伍
萬元、伍拾陸萬伍仟捌佰元（確定部分除外）應予剔除，不得列
入分配。
其餘上訴駁回。
第一審（確定部分除外）及第二審訴訟費用由被上訴人負擔五分
之二，餘由上訴人負擔。
    事實及理由
一、上訴人起訴主張：被上訴人戊○○前向上訴人借款新台幣（
    下同）600萬元，為擔保該借款債務之清償，於民國86年7月
    31日以其所有坐落新竹縣寶山鄉○○段996、997、998、999
    、1006、1008、1014、1015、1016、1018、1019、1020、10
    22、1024、1025、1026、1027、1028、1029地號等19筆土地
    共同設定最高限額600萬元之抵押權予上訴人（下稱系爭第
    一順位抵押權），約定存續期間自民國86年7月26日起至88
    年7月25日止，債務清償日期為88年7月25日，利息、遲延利
    息、違約金按中央銀行放款利率計算。嗣被上訴人戊○○為
    使上訴人無法本於系爭第一順位抵押權受償，先後於同年11
    月11日、14日以其所有坐落新竹縣寶山鄉○○段996、997、
    998、999、1006、1008、1014、1015、1016、1018、1019、
    1020、1021、1022、1023、1024、1025、1026、1027、1028
    、1029地號等21筆土地，通謀虛偽為其子女即被上訴人乙○
    ○、丙○○、丁○○、己○○共同設定最高限額1,600萬元
    之抵押權，債權範圍各四分之一（下稱系爭第二順位抵押權
    ），約定存續期間自86年11月3日起至106年11月2日止，債
    務清償日期為106年11月2日，且無利息、遲延利息、違約金
    。因被上訴人戊○○自88年8月15日起即未依約給付上訴人
    利息，迄91年8月15日止計積欠143萬4,000元，本金亦未清
    償，上訴人乃聲請原法院以92年度執字第63 72號拍賣抵押
    物強制執行事件（下稱系爭執行事件）拍賣其中1019、1024
    、1025、1026、1027、1028、1029地號等7筆土地（下稱101
    9地號等7筆土地），經上訴人之夫即訴外人李石枝以874萬8
    ,800 元拍定，拍賣所得價金經分配上訴人之系爭第一順位
    抵押借款及被上訴人乙○○、丙○○、丁○○、己○○之系
    爭第二順位抵押債權後，已無法清償積欠上訴人之利息等債
    務。被上訴人乙○○、丙○○、丁○○、己○○並無能力將
    高達1,600萬元之款項借予被上訴人戊○○，且被上訴人乙
    ○○、丙○○、丁○○、己○○借予被上訴人戊○○之金額
    均恰好各為400萬元，有違一般常情，足見被上訴人間係屬
    通謀虛偽設定系爭第二順位抵押權及假造債權債務關係，爰
    求為確認系爭第二順位抵押權及其抵押債權不存在；及依強
    制執行法第41條規定提起分配表異議之訴，求為系爭執行事
    件就1019地號等7筆土地拍賣所得價金，被上訴人乙○○、
    丙○○、丁○○、己○○不得各以400萬元列入分配表受償
    之判決（原審判決確認被上訴人丁○○、己○○就系爭第二
    順位抵押權所擔保之債權依序逾本金370萬2,466元、152萬
    5,800元部分不存在，及系爭執行事件於94年4月27日製作之
    分配表所列被上訴人丁○○、己○○應受分配本金債權依序
    逾超過370萬2,466元、152萬5,800元應予剔除，不得列入分
    配，並駁回上訴人其餘之訴，被上訴人就其等敗訴部分未據
    聲明不服，上訴人則就其敗訴部分不服提起上訴，本院僅就
    此部分予以審理）。並上訴聲明：(一)原判決不利於上訴人部
    分廢棄。(二)確認就1019地號等7筆土地設定之系爭第二順位
    抵押權不存在。(三)確認系爭第二順位抵押權所擔保之債權中
    ，被上訴人乙○○、丙○○之抵押債權各400萬元、被上訴
    人丁○○之抵押債權370萬2,466元、被上訴人己○○之抵押
    債權152萬5,800元均不存在。(四)系爭執行事件於94年4月27
    日製作之分配表所列被上訴人乙○○、丙○○、丁○○、己
    ○○應受分配上開本金債權均應予剔除，不得列入分配。
二、被上訴人則以：被上訴人戊○○自85年6月間起，因欠缺資
    金而陸續向其子女即被上訴人乙○○、丙○○、丁○○、己
    ○○借款，金額依序為472萬6,250元、461萬5,625元、400
    萬元、265萬8,125元，因被上訴人間係屬至親，故於借款時
    均未簽立借款憑據，嗣又因被上訴人戊○○分文未還及需款
    孔急，遂與被上訴人乙○○、丙○○、丁○○、己○○商議
    借款事宜，被上訴人乙○○、丙○○、丁○○、己○○為免
    被上訴人戊○○過度揮霍，以致變賣及敗光祖產，故同意除
    就已借出之款項外，並包含將來續借款項，以每人400萬元
    為限簽立借據，且為擔保各該債權而設定系爭第二順位抵押
    權予被上訴人乙○○、丙○○、丁○○、己○○，雙方並約
    定被上訴人戊○○如未於91年10月2日清償借款，願將所抵
    押之土地無條件過戶，被上訴人間並無通謀虛偽設定系爭第
    二順位抵押權及假造債權債務關係等語，資為抗辯，並答辯
    聲明：上訴駁回。
三、經查被上訴人戊○○前向上訴人借款600萬元，並於86年7月
    31日設定系爭第一順位抵押權予上訴人，因被上訴人戊○○
    未依約清償，上訴人乃聲請原法院拍賣1019地號等7筆土地
    ，經上訴人之夫李石枝以874萬8,800元拍定。被上訴人戊○
    ○先後於86年11月11日及86年11月14日設定系爭第二順位抵
    押權予被上訴人乙○○、丙○○、丁○○、己○○等事實，
    為兩造不爭執。
四、上訴人主張系爭第二順位抵押權係被上訴人間通謀虛偽設定
    ，被上訴人乙○○、丙○○、丁○○、己○○對被上訴人戊
    ○○並無依序為400萬元、400萬元、370萬2,466元、152萬5
    ,800 元之抵押債權存在等語，為被上訴人所否認，並以上
    開情詞置辯，查：
　(一)按當事人主張有利於己之事實者，就其事實有舉證之責任，
　  民事訴訟法第277條前段定有明文；次按第三人主張表意人
    與相對人通謀而為虛偽意思表示者，該第三人應負舉證之責
    （最高法院48年台上字第29號判例參照）。上訴人主張系爭
    第二順位抵押權係被上訴人間通謀虛偽設定云云，惟為被上
    訴人所否認，揆諸前開說明，上訴人自應就此有利於己之事
    實負舉證之責任。查上訴人僅泛稱被上訴人乙○○、丙○○
    、丁○○、己○○並無能力將高達1,600萬元之款項借予其
    父被上訴人戊○○，且被上訴人乙○○、丙○○、丁○○、
    己○○借予被上訴人戊○○之金額均恰好各為400萬元，有
    違一般常情，足見被上訴人間通謀虛偽設定系爭第二順位抵
    押權云云，並未就其上開主張提出任何具體證據以實其說，
    且參以上訴人曾於94年間以被上訴人戊○○虛偽設定系爭第
    二順位抵押權予被上訴人乙○○、丙○○、丁○○、己○○
    ，涉犯刑法第214條使公務員登載不實罪嫌，向臺灣新竹地
    方法院檢察署提出告發，業經該署檢察官以94年度偵字第14
    26號為不起訴處分確定（原審卷(一)132頁），是上訴人主張
    系爭第二順位抵押權係屬通謀虛偽設定而為無效云云，即難
    採信，上訴人請求確認系爭第二順位抵押權不存在部分，洵
    屬無據。
  (二)次按確認法律關係不成立之訴，原告如僅否認被告於訴訟前
    所主張法律關係成立原因之事實，以求法律關係不成立之確
    認，應由被告就法律關係成立原因之事實，負舉證之責（最
    高法院20年上字第709號判例參照）；再按消費借貸因金錢
    或其他代替物之交付而生效力，固為修正前民法第475條所
    明定（修正後已刪除該條規定），但所謂「交付」，原不以
    現實交付為限，倘貸與人已依轉帳方式，將貸款撥入借用人
    之銀行帳戶內以代交付者，自仍發生與現實交付同等之效力
    （最高法院90年度台上字第2037號判決意旨參照）。上訴人
    主張被上訴人乙○○、丙○○、丁○○、己○○對被上訴人
    戊○○並無依序為400萬元、400萬元、370萬2,466元、152
    萬5,800元之借款債權乙節，經查：
　(1)被上訴人乙○○部分：
    被上訴人乙○○辯稱伊有借款472萬6,250元予被上訴人戊○
    ○之事實，業據其提出與所述相符之華僑銀行匯款委託書及
    證明書為證（原審卷(一)64-79頁），並經證人即被上訴人乙
    ○○之妻陳麗如證稱：「因為我公公欠人家錢，所以他跟我
    先生講要借錢，我也知道，我先生請我去匯款，因為我在銀
    行作事，匯款比較方便，所以都是我去匯，我公公欠我們的
    錢都尚未還，如果是從華僑銀行匯款的就是我匯的」、「因
    為我公公有欠大姑胡完妹錢，他跟我先生講，我先生請我去
    匯，總共欠多少錢我不知道，但我的確匯了2次，我不太記
    得為何匯2次，金額要看匯款單才知道，都是我先生叫我去
    匯我就去匯。我好像是沒有打電話給胡完妹問帳戶，我只知
    道我公公在外面欠了很多錢」等語（原審卷(二)40頁），及證
    人即被上訴人戊○○之妹胡完妹證稱：「我借給他（指被上
    訴人戊○○）85萬元，我是以匯款方式，我分了好幾期匯，
    時間是在79年借了25萬元，他拿一張票別人開的票，他在後
    面背書給我，我是拿現金給他，沒有說何時還，我想是兄妹
    ，所以沒有收利息，81年7月8日又向我借20萬元，他只說要
    週轉而已，我電匯匯給他，沒有說何時還，也沒有收利息。
    81年11月10日借了20萬元，也是說週轉，我標會會首有給了
    我一張支票，面額是20萬元，我就把那張支票轉給戊○○，
    後來票也有兌現，也沒有約定何時還及利息，81年11月16日
    借了20萬元，是以電匯，這4筆戊○○分別於87年1月5及6日
    匯款還錢。他的媳婦去銀行電匯給我，是戊○○的媳婦問我
    帳號，我問戊○○有無錢可以還我，他說要問他兒子，後來
    他媳婦有打電話給我問我帳號，可能是戊○○的媳婦陳麗如
    幫他還的。第一天匯了42萬元，第二天也匯了42萬元」等語
    （原審卷(二)38-39頁），堪信被上訴人乙○○上開所辯為可
    採信。上訴人空口主張被上訴人乙○○對被上訴人戊○○無
    400萬元之借款債權云云，並不可採。
　(2)被上訴人丙○○部分：
    被上訴人丙○○辯稱伊有借款461萬5,625元予被上訴人戊○
    ○之事實，業據其提出與所述相符之新竹市農會匯款申請書
    為證（原審卷(一)81-83頁），其中1筆271萬5,625元之匯款人
    雖為訴外人吳美女，然查吳美女為被上訴人丙○○之妻（原
    審卷(一)55頁），衡情父親向兒子借款，兒子委由其妻代為辦
    理匯款事宜，與一般社會常情無違，尚難憑此遽認該筆款項
    即非被上訴人丙○○借予被上訴人戊○○，況上訴人主張該
    筆款項係吳美女與被上訴人戊○○間另外之法律關係，與被
    上訴人丙○○無涉云云，亦無證據證明，堪信被上訴人丙○
    ○上開所辯為可採信。上訴人空口主張被上訴人丙○○對被
    上訴人戊○○無400萬元之借款債權云云，並不可採。
　(3)被上訴人丁○○部分：
　　被上訴人丁○○辯稱伊有借款370萬2,466元予被上訴人戊○
    ○之事實，業據其提出與所述相符之遠東國際商業銀行匯出
    匯款回條及新竹市第三信用合作社匯款申請書為證（原審卷
    (一)85-87頁），堪信為真實。上訴人空口主張被上訴人丁○
    ○對被上訴人戊○○無370萬2,466元之借款債權云云，並不
    可採。
　(4)被上訴人己○○部分：
　　被上訴人己○○辯稱伊於86年10月15日及87年10月23日匯款
    借予被上訴人戊○○10萬元及4,000元之事實，業據其提出
    與所述相符之遠東國際商業銀行自動櫃員機交易明細表及匯
    出匯款回條為證（原審卷(一)89-90頁），且觀之該以遠東國
    際商業銀行自動櫃員機轉帳10萬元部分，其轉出帳號000000
    00000000號為被上訴人己○○在遠東國際商業銀行所開立之
    綜合存款帳戶（原審卷(二)99頁），而所轉入帳號0000000000
    00號則為被上訴人戊○○在台灣土地銀行所開立之支票存款
    帳戶（原審卷(一)91頁），堪信被上訴人己○○所為此部分之
    抗辯，為可採信。被上訴人己○○另辯稱伊於85年6月6日起
    至92年11月10日止，以ATM轉帳方式借予被上訴人戊○○142
    萬1,800元之事實，業據其提出遠東國際商業銀行帳號00000
    000000000號、00000000000000號存摺存提款明細、存摺往
    來明細分戶帳、被上訴人戊○○台灣土地銀行帳號00000000
    0000號存摺及客戶歷史交易明細查詢為證（原審卷(二)82-132
    頁），堪信被上訴人己○○所為此部分之抗辯，亦屬可採，
    是被上訴人己○○對被上訴人戊○○應有152萬5,800元（即
    10萬元＋4,000元＋142萬1,800元）之借款債權，上訴人空
    口否認，並不可採。
  (三)按最高限額抵押權之標的物，經第三人之聲請強制執行而查
    封者，自最高限額抵押權人知悉該事實後，最高限額抵押權
    所擔保之債權即告確定（最高法院85年台上字第3123號判決
    意旨參照）。經查系爭第二順位抵押權為最高限額抵押權，
    其標的物經被上訴人乙○○、丙○○、丁○○及己○○知悉
    上訴人聲請強制執行而查封後，其所擔保之債權即告確定，
    而上訴人係於92年6月25日具狀聲請拍賣被上訴人戊○○所
    有前開19筆土地，系爭執行事件之查封登記副本係於92年7
    月4日寄存送達被上訴人乙○○，於92年7月1日送達被上訴
    人丙○○，於92年7月2日送達被上訴人丁○○，被上訴人己
    ○○雖未合法收受該查封登記副本，然已於93年4月8日合法
    收受拍賣通知等情，為兩造不爭執，並有系爭執行事件卷宗
    可稽，是被上訴人乙○○、丙○○、丁○○及己○○就系爭
    第二順位抵押權所擔保之債權依序於92年7月14日（按依民
    事訴訟法第138條第2項規定寄存送達自寄存之日起經10日發
    生效力）、92年7月1日、92年7月2日、93年4月8日確定。
  (四)又按最高限額之抵押契約固得將現在已發生及將來可能發生
    之債權約定為擔保債權。惟抵押契約約定有存續期間者，訂
    立契約之目的，顯在擔保存續期間內所發生之債權，則應以
    存續期間所發生之債權，始為抵押權效力所及（最高法院88
    年台上字第1879號、90年台抗字第302號裁判要旨參照）。
    上訴人主張系爭第二順位抵押權之存續期間係自86年11月3
    日起至106年11月2日止，被上訴人乙○○、丙○○、丁○○
    、己○○於86年11月3日前借予被上訴人戊○○之款項，非
    系爭第二順位抵押權所擔保之範圍等語，查被上訴人乙○○
    對被上訴人戊○○之借款債權472萬6,250元，其中229萬元
    係於擔保存續期間內之86年11月6日至87年1月6日取得，其
    餘係於86年11月2日前取得（原審卷(一)63-78頁）；被上訴人
    丙○○對被上訴人戊○○之借款債權461萬5,625元，其中10
    5萬元係於擔保存續期間內之86年11月3日取得，其餘係於86
    年11月2日前取得（原審卷(一)80-83頁）；被上訴人丁○○對
    被上訴人戊○○之借款債權370萬2,466元均係於擔保存續期
    間內之86年11月5日至87年12月24日取得（原審卷(一)84-87頁
    ）；被上訴人己○○對被上訴人戊○○之借款債權152萬5,8
    00元，其中56萬5,800元係於擔保存續期間內之87年3月20日
    至92年11月10日取得，其餘係於86年11月2日前取得（原審
    卷(一)88-96頁、卷(二)73-75、81-132頁），系爭第二順位抵押
    權已約定有權利存續期間為86年11月3日起至106年11月2日
    止，且其抵押權設定契約書又未約定擔保既已發生之債權（
    本院卷61-66頁），則被上訴人乙○○、丙○○、己○○於
    系爭第二順位抵押權之始日即86年11月3日以前所發生之借
    款債權則非系爭第二順位抵押權擔保效力所及，是被上訴人
    乙○○、丙○○、丁○○、己○○對被上訴人戊○○所取得
    之借款債權，依序僅有229萬元、105萬元、370萬2,466元、
    56萬5,800元部分為系爭第二順位抵押權所擔保之範圍，逾
    上開金額之借款債權則非系爭第二順位抵押權所擔保之範圍
    。
五、綜上所述，上訴人不能證明系爭第二順位抵押權係被上訴人
    間所虛偽設定，且被上訴人乙○○、丙○○、丁○○、己○
    ○對被上訴人戊○○就系爭第二順位抵押權依序僅有229萬
    元、105萬元、370萬2,466元、56萬5,800元為該抵押權效力
    所及，是上訴人請求確認系爭第二順位抵押權所擔保之債權
    中，被上訴人乙○○、丙○○、丁○○、己○○之抵押債權
    依序逾229萬元、105萬元、370萬2,466元、56萬5,800元不
    存在部分，及依強制執行法第41條規定，請求系爭執行事件
    於94年4月27日製作之分配表所列被上訴人乙○○、丙○○
    、丁○○、己○○應受分配之金額依序逾本金債權229萬元
    、105萬元、370萬2,466元、56萬5,800元部分應予剔除，不
    得列入分配部分，自屬應予准許；至上訴人請求確認系爭第
    二順位抵押權不存在部分，及請求確認被上訴人乙○○、丙
    ○○、丁○○、己○○之抵押債權依序為229萬元、105萬元
    、370萬2,466元、56萬5,800元不存在部分，暨上開分配表
    所列被上訴人乙○○、丙○○、丁○○、己○○應受分配之
    金額依序為本金229萬元、105萬元、370萬2,466元、56萬5,
    800元部分應予剔除，不得列入分配部分，即屬不應准許。
    原審就上開應予准許部分，僅判命確認被上訴人丁○○、己
    ○○就系爭第二順位抵押權所擔保之債權依序逾本金370萬2
    ,466 元、152萬5,800元部分不存在，及上開分配表所列被
    上訴人丁○○、己○○應受分配本金債權依序逾370萬2,466
    元、152萬5,800元應予剔除，不得列入分配，而駁回上訴人
    逾此部分之請求，自有未合，上訴論旨指摘原判決此部分不
    當，請求再確認系爭第二順位抵押權所擔保之債權中，被上
    訴人乙○○、丙○○、己○○之抵押債權依序逾229萬元、1
    05萬元、56萬5,800元不存在部分（確定部分除外），及上
    開分配表所列被上訴人乙○○、丙○○、己○○應受分配之
    金額依序逾本金債權229萬元、105萬元、56萬5,800元（確
    定部分除外）應予剔除，不得列入分配部分，為有理由，爰
    予廢棄改判如主文第2、3項所示。原審就上開不應准許部分
    ，所為上訴人敗訴之判決，核無違誤，上訴論旨指摘原判決
    此部分為不當，求予廢棄改判，為無理由。
六、兩造其餘之攻擊或防禦方法及未經援用之證據，經本院斟酌
    後，認為均不足以影響本判決之結果，自無逐一詳予論駁之
    必要，併此敘明。
七、據上論結，本件上訴為一部有理由，一部無理由，依民事訴
    訟法第450條、第449條第1項、第79條、第85條第1項前段，
    判決如主文。
中　　華　　民　　國　　96　　年　　8 　　月　　7 　　日
　        　　　　　民事第十五庭
　　　　　　　　　　    審判長法　官  林恩山
                              法　官  郭松濤
                              法  官  陳駿璧
正本係照原本作成。
如不服本判決，應於收受送達後20日內向本院提出上訴書狀，其
未表明上訴理由者，應於提出上訴後20日內向本院補提理由書狀
（均須按他造當事人之人數附繕本）上訴時應提出委任律師或具
有律師資格之人之委任狀；委任有律師資格者，另應附具律師資
格證書及釋明委任人與受任人有民事訴訟法第466條之1第1項但
書或第2項（詳附註）所定關係之釋明文書影本。
中　　華　　民　　國　　96　　年　　8 　　月　　7 　　日
　　　　　　　　　　　　　　　書記官  黃  愛
附註：
民事訴訟法第466條之1（第1項、第2項）：
對於第二審判決上訴，上訴人應委任律師為訴訟代理人。但上訴
人或其他法定代理人具有律師資格者，不在此限。
上訴人之配偶、三親等內之血親、二親等內之姻親，或上訴人為
法人、中央或地方機關時，其所屬專任人員具有律師資格並經法
院認為適當者，亦得為第三審訴訟代理人。
